臺灣士林地方法院民事判決　　　　　　 96年度簡上字第192號
上　訴　人　丙○○
訴訟代理人　陳松鈴律師
被 上訴 人　辰○○○
　　　　　　子○○
　　　　　　　　　　　　號
　　　　　　巳○○
　　　　　　酉○
　　　　　　未○○
　　　　　　　　　　　　樓
　　　　　　午○○
　　　　　　戌○○
　　　　　　亥○○
　　　　　　地○○
　　　　　　天○○
　　　　　　卯○○○○○
　　　　　　宇○○
　　　　　　乙○○
　　　　　　　　　　　　之1
　　　　　　戊○○
　　　　　　丑○○
　　　　　　丁○○
　　　　　　　　　　　　樓
　　　　　　寅○○
　　　　　　己○○
　　　　　　庚○○
　　　　　　辛○○
　　　　　　壬○○
　　　　　　癸○○
　　　　　　申○○
　　　　　　　　　　　　1
　　　　　　甲○○○
上列當事人間分割共有物事件，上訴人對於中華民國96年2 月9
日本院內湖簡易庭95年度湖簡字第1968號第一審判決提起上訴，
本院於96年10月30日言詞辯論終結，判決如下：
    主      文
上訴駁回。
第二審訴訟費用新臺幣柒仟柒佰柒拾元由上訴人負擔。
    事實及理由
一、本件被上訴人辰○○○、子○○、巳○○、酉○、未○○、
    午○○、戌○○、亥○○、地○○、天○○、卯○○○○○
    、宇○○、乙○○、戊○○、丑○○、丁○○、寅○○、己○○、庚○○、辛○○、壬○○、癸○○、甲○○○經合法
    通知，未於言詞辯論期日到場，核無民事訴訟法第386 條各
    款所列情形，爰依上訴人聲請，由其一造辯論而為判決。
二、上訴人起訴主張：坐落臺北縣汐止市○○段826 地號土地（
    下稱「系爭土地」）面積57.04 平方公尺，為兩造所共有，
    應有部分如附表所示。系爭土地為住宅區，地目為建築用地
    ，依法無不能分割情事，且兩造亦無不為分割之協議，上訴
    人為增進土地利用價值，爰依民法第823條第1項之規定，訴
    請分割系爭土地等語。並聲明：(一)兩造共有之系爭土地准予
    分割，並將如附圖所示A部分面積26.62平方公尺分歸原告單
    獨所有，如附圖所示B部分面積30.42平方公尺分歸被上訴人
    按其應有部分比例維持共有。(二)被上訴人應就上開分割結果
    偕同上訴人辦理分割登記。
三、被上訴人辰○○○、酉○則以：不同意上訴人所提出之分割
    方法，主張應變價分割等語；另被上訴人未○○、午○○則
    以：同意分割，惟分得之位置與上訴人主張相反等語；又被
    上訴人乙○○另以：其在系爭土地有以鐵皮屋搭建檳榔攤（
    面積15.45 平方公尺），且同意原告分割方法等語，資為抗
    辯。
四、原審對於上訴人之請求，判決准予兩造共有之系爭土地予以
    變賣，並按如附表所示應有部分之比例分配價金。上訴人全
    部聲明不服，提起上訴，並聲明：(一)原判決廢棄。(二)兩造共
    有之系爭土地准予分割，並將如附圖所示A部分面積26.62平
    方公尺分歸原告單獨所有，如附圖所示B部分面積30.42平方
    公尺分歸被上訴人按其應有部分比例維持共有。
五、兩造不爭執之事實：
  (一)系爭土地為兩造所共有，各自應有部分如附表所示。
  (二)系爭土地為住宅區，地目為建築用地，依法無不能分割情事
    ，且兩造亦無不為分割之協議。
六、得心證之理由：
    原告主張為避免伊配偶所有之鄰地成為袋地，而衍生另一確
    認通行權存在之訴訟，系爭土地應予原物分割如伊所主張之
    分割方案等語，為被告所否認，並以前揭情詞置辯。是本件
    爭點即為：(一)系爭土地究以原物分割或變價分割為適當？(二)
    如以原物分割為適當，應如何定其分割方法？茲分述如下：
  (一)系爭土地究以原物分割或變價分割為適當？
    1.按土地共有人得隨時請求分割共有物，民法第823條第1項
      前段定有明文。系爭土地為兩造所共有，各自應有部分如
      附表所示，且兩造就系爭土地並無不為分割之協議，依其
      使用目的，復無不能分割之情形等情，業如前述，則上訴
      人依前揭規定，訴請裁判分割系爭土地，自屬正當，應予
      准許。
    2.次按共有物之分割方法，法院得因任何共有人之聲請，命
      為以原物分配於各共有人，或變賣共有物，以價金分配於
      各共有人，民法第824 條第1 項規定甚明。而裁判分割共
      有物，究以原物分割或變價分割為適當，法院應斟酌當事
      人意願、共有物之性質與使用情形、經濟效用及全體共有
      人之利益等情形而為適當之分割，不受共有人所主張分割
      方法之拘束（最高法院87年度臺上字第1402號、88年度臺
      上字第600 號判決要旨參照）。其分割方法縱使選擇兩者
      之一或併用兩者，亦屬無妨，惟就同一共有物對於全體共
      有人，應採相同之分割方法。經查：
      (1)系爭土地面積僅為57.04 平方公尺，呈三角形，共有人
        計有25人，除上訴人外，其餘共有人按其應有部分所分
        得之土地面積均很小，甚至被上訴人卯○○○○○及宇
        ○○各僅能分得0.42平方公尺，根本無法為符合經濟效
        益之使用，顯見原物分割將徒然減損系爭土地之經濟效
        用。
      (2)況按分割共有物，係以消滅共有關係為目的。是法院裁
        判分割共有土地時，除因該土地內部分土地之使用目的
        不能分割（如為道路）或部分共有人仍願維持其共有關
        係，應就該部分土地不予分割或准該部分共有人成立新
        共有關係外，應將土地分配於各共有人單獨所有（最高
        法院69年臺上字第1831號判例參照）。本件之被上訴人
        中，僅有辰○○○、酉○、未○○、午○○、乙○○、
        申○○曾到場表示意見，而到場之被上訴人復均未表明
        分割後願與其他共有人維持共有關係，是上訴人主張系
        爭土地原物分割後，將如附圖所示B 部分面積30.42 平
        方公尺分歸被上訴人按其應有部分比例維持共有等語，
        於法不合，自不足採。
      (3)本院經審酌上開情形，認將系爭土地變賣後，以變賣所
        得價金分別按兩造如附表所示應有部分之比例予以分配
        ，應為最適宜之分割方法。
  (二)上訴人既以變價分割為適當，則爭點(二)即無庸再予審酌，附
    此敘明。
七、綜上所述，上訴人依民法第823條第1項之規定，訴請分割系
    爭土地，為有理由，應予准許，且以將系爭土地變價分割為
    最適宜之分割方法，是原審判決核無違誤。上訴意旨指摘原
    判決不當，求予廢棄改判，為無理由，應駁回其上訴。
八、本件第二審訴訟費用額確定為7,770 元，並應由上訴人負擔
    。
據上論結，本件上訴為無理由，依民事訴訟法第436條之1第3項
、第449條第1項、第78條、第87條第1項、第463條、第385條第1
項前段，判決如主文。
中　　華　　民　　國　　96　　年　　11　　月　　20　　日
                  民事第二庭  審判長法官  俞慧君
                              法      官  王本源
                              法      官  張國勳
以上正本證明與原本無異。
本件判決不得上訴。
中　　華　　民　　國　　96　　年　　11　　月　　21　　日
                              書  記  官  周玉惠
附表
┌───────────────────────────┐
│臺北縣汐止市○○段826地號土地                         │
├─────────────┬─────────────┤
│共有人                    │應有部分                  │
├─────────────┼─────────────┤
│上訴人丙○○              │28/60                     │
├─────────────┼─────────────┤
│被上訴人辰○○○          │9/60                      │
├─────────────┼─────────────┤
│被上訴人巳○○            │7/450                     │
├─────────────┼─────────────┤
│被上訴人酉○              │同上                      │
├─────────────┼─────────────┤
│被上訴人闕和南            │同上                      │
├─────────────┼─────────────┤
│被上訴人午○○            │7/90                      │
├─────────────┼─────────────┤
│被上訴人戌○○            │7/900                     │
├─────────────┼─────────────┤
│被上訴人亥○○            │同上                      │
├─────────────┼─────────────┤
│被上訴人地○○            │7/450                     │
├─────────────┼─────────────┤
│被上訴人天○○            │同上                      │
├─────────────┼─────────────┤
│被上訴人卯○○○○○　    │7/900                     │
├─────────────┼─────────────┤
│被上訴人宇○○            │14/1800                   │
├─────────────┼─────────────┤
│被上訴人乙○○            │7/450                     │
├─────────────┼─────────────┤
│被上訴人戊○○            │27/360                    │
├─────────────┼─────────────┤
│被上訴人高樹坤            │同上                      │
├─────────────┼─────────────┤
│被上訴人丁○○            │同上                      │
├─────────────┼─────────────┤
│被上訴人寅○○            │同上                      │
├─────────────┼─────────────┤
│被上訴人己○○            │同上                      │
├─────────────┼─────────────┤
│被上訴人庚○○            │同上                      │
├─────────────┼─────────────┤
│被上訴人辛○○            │同上                      │
├─────────────┼─────────────┤
│被上訴人壬○○            │同上                      │
├─────────────┼─────────────┤
│被上訴人癸○○            │同上                      │
├─────────────┼─────────────┤
│被上訴人申○○            │7/450                     │
├─────────────┼─────────────┤
│被上訴人甲○○○          │同上                      │
├─────────────┼─────────────┤
│被上訴人子○○            │27/360                    │
└─────────────┴─────────────┘
